臺灣臺北地方法院民事判決　　　　　　　　94年度國字第28號
　　原　　　告　鉑鈾科技股份有限公司
　　兼法定代理
　　人　　　　　丙○○
　　被　　　告　台北市政府
　　法定代理人　乙○○
　　追 加 被告　甲○○
　　前列二人共同
　　訴訟代理人　黃旭田　　律師
　　　　　　　　黃鈺英　　律師
　　前列二人共同
　　複代理人　　洪韶瑩　　律師
上列當事人間請求國家賠償事件，本院於民國九十四年十二月一日言詞
辯論終結，判決如下：
    主      文
原告之訴及假執行之聲請均駁回。
訴訟費用由原告負擔。
    事      實
甲、原告方面
一、聲明：
  (一)被告應給付原告新臺幣九十八萬零六百元，及自起訴狀繕本送達翌
    日起至清償日止，按週年利率百分之五計算之利息。
  (二)原告願供擔保，請准宣告假執行。
二、陳述：
  (一)原告鉑鈾科技股份有限公司（下稱鉑鈾公司）從未改選董事長，均
    由原告丙○○擔任董事長，然該公司董事即訴外人王證能竟勾結其
    他董事即訴外人陳建良及邵子娥，偽造董事會決議錄並改選訴外人
    王證能為董事長，且利用原告出國期間，向被告台北市政府申請董
    事長變更登記，詎被告台北市政府之承辦人即被告甲○○竟於九十
    二年八月六日為核准補選王證能為董事長之行政處分，案經原告向
    本院提起確認鉑鈾公司召開董事會決議無效之訴，並向經濟部訴願
    撤銷該核准王證能為董事長之行政處分，嗣經本院判決確認該董事
    會無效確定，且經經濟部訴願會撤銷原處分在案。又訴外人王證能
    自九十二年八月六日起至九十三年七月十四日於擔任鉑鈾公司董事
    長期間，強行破壞公司門鎖、毀壞電腦網站網路、拆除電話電線及
    破壞公物，並非法過戶鉑鈾公司專利權於其私人名下，將公司財務
    占為己有，致原告受有九十八萬零六百元之損害，而被告之違法行
    為縱經監察院及總統府糾正在案，然被告台北市政府竟未為緊急處
    分，是被告自應負侵權行為責任。另鉑鈾公司於九十二年八月六日
    召開董事會時，原告仍為董事長，該董事會既非董事長所召集，其
    召其程序已違反公司法第二百零三條第一項及第二百零八條第三項
    規定，況據本院九十三年度訴更一字第三號判決可知，該董事會之
    召集程序，亦違反公司法第二百零三條及第二百零四條規定，故被
    告甲○○依書面形式審查即逕予核准變更之登記，顯有違法之處。
  (二)另經濟部之訴願決定書以原處分機關由經濟部函釋認為董事會決議
    程序或內容瑕疵之效力如何，因法無明文，當事人倘有爭執，宜循
    私法途經解決，固非無見，然依書面形式審查即有一望即知之瑕疵
    ，仍逕予核准變更登記原處分，即有違誤，核與上開董事會決議程
    序或內容違法時之效力問題究非一事，且改選董事與補選董事不同
    為由，而認相關人員及被告甲○○有兩點違誤失職之處，故駁回原
    處分在案，足證被告甲○○確有違法失職之情事。再者，訴外人王
    證能於擔任鉑鈾公司董事長時，將原告逐出辦公室並驅散其他員工
    ，導致原告須另行租屋，致受有租屋之租金損害，及受有原租屋之
    押租金無法請求退還之損害，是被告就原告所受之損害即彈性反光
    突起路標之研究開發費用三十萬元、印表機清潔組之研究開發費用
    三十五萬元、基隆路房屋租金及押金四十四萬元、忠孝東路房屋隻
    租金及押金三十八萬七千八百二十九元、管理費二萬二千六百八十
    六元、電費六千七百零六元及保全費二萬元，總計一百五十萬七千
    二百二十一元自得請求被告賠償，是原告請求被告賠償九十八萬零
    六百元，自屬有據。
三、證據：提出臺北市政府函稿一件、本院九十三年度訴更一字第三號
    判決一件、經濟部訴願決定書一件、臺北市政府函一件、存證信函
    一件、監察院函一件、總統府公共事務室函一件、違法失職內容一
    件、臺北市商業管理處函一件、臺北市政府訴願決定書一件、中華
    電信股份有限公司臺灣北區電信分公司台北東區營運處函一件、檢
    舉書一件、函一件、研究開發費用開銷明細表一件、無摺存入收款
    存根一件、轉帳傳票三件、付款憑單五件、估價單一件、支出證明
    單一件、統一發票五件、出貨單一件、簽收單一件、現金支出傳票
    一件、現金簿節本二件、薪資表一件、支票九紙、印表機清潔組研
    究開發費預估表一件、房屋租賃契約書一件、報價單二件、收據二
    件、證明單二件、費用收據八件（以上均影本）等件為證。
乙、被告方面：
一、聲明：
  (一)原告之訴駁回。
  (二)如受不理判決，被告願供擔保，請准宣告免為假執行。
二、陳述：
  (二)原告丙○○稱其為鉑鈾公司之董事長，其任期至九十三年四月二十
    六日止，詎訴外人王證能於九十二年八月六日，趁原告出國期間竟
    勾結其他董事，違法召開董事會改選訴外人王證能為董事長，並於
    同年八月七日向被告台北市政府之商業管理處聲請董事長變更登記
    ，被告甲○○由上開董事會決議錄形式上可知悉現任董事長為原告
    ，而系爭董事會之召集人及主席卻為訴外人王證能，遍查該董事會
    決議錄上並無代理事項之記載，顯係無權限人所召開，應屬無效之
    董事會，不應允許變更登記，被告甲○○竟於九十二年八月二十日
    以府建字第09217561710號函准予變更鉑鈾公司董事長登記，顯已違
    反書面審查應盡之注意義務，致其受有九十八萬零六十元之損失，
    爰依國家賠償法第二條請求被告賠償。惟按經濟部九十二年十一月
    五日經商字第○九二○○六○五五四○號函、八十八年六月二日商
    00000000號、八十八年十一月一日商00000000號
    解釋意旨可知，公司登記主管機關審理登記案件時，僅就公司檢附
    之各項文件採形式及書面審查，無庸再審查其實體上是否屬實。況
    由原告於九十二年九月十二日寄發予訴外人王證能、陳建良及邵子
    娥之存証信函可知，原告亦承認被告甲○○所為之審查僅為形式審
    查，然其復主張被告甲○○未盡實質審查之能事，其主張顯然自相
    矛盾，有違誠信原則。又況，股份有限公司各類登記事項應依公司
    之登記及認許辦法第十六條第一項規定辦理，訴外人王證能於九十
    二年八月七日所檢具之資料已符合上開規定之要求，復據上開董事
    會決議錄及簽到表之記載可知，原告確有不實增資虛報公司財產、
    盜賣發票等違法情事，且未出席該次董事會，足使第三人產生現任
    董事長即原告不知去向之印象，董事會自得依公司法第二百零八條
    第三項規定召開董事會，縱該董事會決議錄上無代理事項之記載，
    惟該公司董事僅四位，已有三位出席此董事會，且記錄上又有訴外
    人王證能為主席及改選董事長之決議之記載，均足使人認該董事會
    係由出席之三位董事互推選王證能代理董事長召開董事會並擔任主
    席，已有合法之代理權，是被告准予訴外人鉑鈾公司變更董事長登
    記，應已符合書面形式審查之注意要求，至於事實上本次董事會是
    否經合法通知、是否符合七天前通知之要件、實質上原董事長丙○
    ○是否尚能執行職務而無代理之必要等，尚須進行實質審查始能確
    定，並非被告依書面審查即可確定，被告自無任何故意或過失之情
    事。況且，縱認被告做成系爭處分有疏失，該疏失與原告所受之損
    害間亦無因果關係，原告之請求，即屬無據。
  (二)原告主張系爭彈性反光突起路標及印表機清潔組之專利權為其所有
    ，然訴外人王證能持有非法核准之董事長公文，不當賣與他人，致
    原告受有系爭專利研究開發費用之損失，然據原告所提出之系爭研
    究開發費用支出憑証，其支出人或買受人均署名鉑鈾公司，以鉑鈾
    公司名義支出，縱認被告之行為確有過失，亦係鉑鈾公司受有損害
    ，原告顯非適格之請求權人。又況，原告僅提出經濟部智財局第
    00000000000號、第00000000000號及第00000000 000號函主張系爭
    彈性反光突起路標及印表機清潔組之專利權為其所有，惟上開函文
    僅說明系爭專利權請求變更權利人有爭議，並未表明原告即為系爭
    專利所有權人，原告自難據主張其為上開專利之專利所有權人。另
    原告請求基隆路房屋租金押金，然其給付之金額僅為二十五萬三千
    二百元，原告竟請求四十四萬元，而忠孝東路房屋租金押金部分，
    該房屋既非由原告所承租，其請求該房屋之租金及押金顯無理由。
    至原告主張管理費、電費及保全費用，然上開收據均開立予鉑鈾公
    司，與原告無涉，原告之請求即無理由。再者，原告追加承辦之公
    務員甲○○為被告，一併請求損害賠償，惟原告依國家賠償法第二
    條第二項規定，就其所受損害已可向被告台北市政府請求賠償，且
    其未能証明被告甲○○係出於故意所為，依民法第一百八十六條第
    一項及國家賠償法規定，原告自無向被告甲○○請求賠償之理。
三、證據：提出經濟部九十二年十一月五日經商字第○九二○○六○五
    五四○號函、八十八年六月二日商00000000號解釋、八十
    八年十一月一日商00000000號解釋各一件、存証信函一件
    、公司之登記及認許辦法節本一件、鉑鈾科技股份有限公司董事長
    變更登記申請書一件、台北市政府商業管理處公司登記收文案件預
    設之承辦天數一件、台北市政府商業管理處九十二年八月份承辦人
    月績效表及案件處理統計月報表一件、最高法院六十八年度台上字
    第二三三七號判例一件、國家賠償法判決要旨彙編節本一件（以上
    均影本）等件為證。
    理      由
壹、程序部分
    本件原告丙○○身兼鉑鈾公司董事長，先以個人名義提起本件請求
    ，嗣於本院審理中追加鉑鈾公司為原告，同時追加甲○○為被告，
    經核其追加部份與起訴基礎事實及法律關係為同一，且與原告丙○
    ○有合一確定之必要，被告對此追加行為亦不爭執，而為本案訴訟
    行為，原告丙○○上開追加行為對於本件訴訟終結亦無影響，依民
    事訴訟法第二百五十五條規定，應認為原告丙○○追加鉑鈾公司為
    原告、甲○○為被告之行為尚符規定，應由本院併予審理，合先敘
    明。
貳、實體部分
一、本件原告丙○○起訴主張其為鉑鈾公司董事長，該公司從未改選董
    事長，然該公司董事即訴外人王證能竟勾結其他董事即訴外人陳建
    良及邵子娥，偽造董事會決議錄，並改選王證能為董事長，且利用
    伊出國期間，向被告申請董事長變更登記，詎被告甲○○竟核准補
    選王證能為董事長之行政處分，經其提起確認召開董事會決議無效
    之訴，並向經濟部訴願撤銷該核准之行政處分，嗣經本院判決確認
    該董事會無效確定，且經經濟部訴願會撤銷原處分，惟王證能於擔
    任鉑鈾公司董事長期間，強行破壞公司物品，並非法將鉑鈾公司專
    利權過戶於其私人名下，將公司財務占為己有，致伊受有九十八萬
    零六百元之損害，被告對於伊所受之損害自應負賠償責任云云；被
    告則以公司登記主管機關審理登記案件時，僅就公司檢附之各項文
    件採形式及書面審查，無庸再審查其實體上是否屬實，原告於其致
    王證能、陳建良及邵子娥之存証信函中亦自承此一情形，本件王證
    能所檢具之資料已符合形式審查之要求，至於事實上鉑鈾公司董事
    會是否經合法通知、是否符合七天前通知之要件、實質上原董事長
    丙○○是否尚能執行職務而無代理之必要等，乃必須進行實質審查
    始能確定之事項，非被告依書面審查即可確定，被告自無任何故意
    或過失情形，況原告所指稱之受損情形均係王證能所為，縱認被告
    做成系爭處分有疏失，該疏失與原告所受之損害間亦無因果關係，
    原告之請求，即屬無據等語資為抗辯。
二、經查，本件原告丙○○起訴主張鉑鈾公司董事即訴外人王證能與其
    他董事即訴外人陳建良及邵子娥，偽造董事會決議錄並改選訴外人
    王證能為董事長，且利用其出國期間，向被告台北市政府申請董事
    長變更登記，經被告台北市政府之承辦人即被告甲○○於九十二年
    八月六日為核准補選王證能為董事長之行政處分，嗣原告向本院提
    起確認訴外人鉑鈾公司召開董事會決議無效之訴，並向經濟部訴願
    撤銷該核准王證能為董事長之行政處分，經本院判決確認該董事會
    無效確定，且經經濟部訴願會撤銷原處分，上開事實為被告所不爭
    執，並有本院九十三年度訴更一字第三號判決、經濟部訴願決定書
    等影本在卷可參，堪信為真實。本件原告據以請求被告賠償損害之
    主要理由，乃：(一)被告明知王證能申請公司負責人變更登記有不應
    准許事由存在，竟仍予准許；(二)王證能對原告及鉑鈾公司所為侵權
    行為所生之損害，乃可歸責被告所致，應由被告負損害賠償責任。
    茲分別就上開疑議說明如下：
  (一)按董事經選任後，應向主管機關申報，其選任當時所持有之公司股
    份數額，公司法第一百七十九條第一項前段定有明文；又公司設立
    登記後，有應登記之事項而不登記，或已登記之事項有變更而不為
    變更之登記者，不得以其事項對抗第三人，同法第十二條亦設有規
    定。而有關股份有限公司董監事之選任，公司法第五章第四節設有
    相關規定，由是可知，有關公司董監事之選任，係採法人自治之原
    則，主管機關對於董監事之選任並不介入，亦不參與，法人於選任
    董監事後，由新任董監事將上開選舉結果向主管機關申報，並為變
    更登記。在此一過程中，主管機關既不參與，對於選舉過程中是否
    符合法令規定，有無違法情形，即無從知悉，就此部分爭議，乃留
    待質疑者向法院提起確認無效之訴，以為補救，此參公司法第一百
    八十九條規定即明。是以，主管機關就新任董監事申報就任並聲請
    為變更事項登記時，僅係審核形式上法人所提出之文件是否符合規
    範，對於文件之實質內容是否真正，例如選任董監事之股東會召集
    程序有無違法，選舉董監事之程序有無不當之處，並無調查之義務
    ，亦無審酌調查之權力，蓋此部分權力依公司法第一百八十九條規
    定業已交由法院調查審理，非主管機關得逕予主動認定。經濟部九
    十二年十一月五日經商字第○九二○○六○五五四○號函、八十八
    年六月二日商00000000號、八十八年十一月一日商000
    00000號解釋意旨亦稱公司登記主管機關審理登記案件時，僅
    就公司檢附之各項文件採形式及書面審查，無庸再審查其實體上是
    否屬實，上開函件意旨亦可供參照。本件被告乃係原告之業務主管
    機關，對於原告內部自治事項並無參與權限，亦無實質調查權力，
    渠等依法接受王證能所提選任董監事文件，於形式上審核無誤後而
    為准許變更登記之處理，於法並無違誤，本件原告鉑鈾公司董事僅
    四位，依王證能所提出之選任董監事資料，該次選舉已有三位董事
    出席董事會，且記錄上又有王證能為主席及改選董事長之決議之記
    載，均足使人認該董事會係由出席之三位董事互推選王證能代理董
    事長召開董事會並擔任主席，已有合法之代理權，是被告准予訴外
    人鉑鈾公司變更董事長登記，應已符合書面形式審查之注意要求，
    至事實上該次董事會是否經合法通知、是否符合七天前通知之要件
    、實質上原董事長即原告丙○○是否尚能執行職務而無代理之必要
    等，尚須進行實質審查始能確定，並非被告依書面審查即可確定，
    原告指稱被告明知王證能申請公司負責人變更登記有不應准許事由
    存在，竟仍予准許，乃侵權行為云云，不啻要求被告為實質審查，
    自非有據。
  (二)原告指稱訴外人王證能於擔任鉑鈾公司董事長時，將原告丙○○逐
    出辦公室並驅散其他員工，導致原告丙○○須另行租屋，致受有租
    屋之租金損害，及受有原租屋之押租金無法請求退還之損害，是被
    告就原告丙○○所受之損害即彈性反光突起路標之研究開發費用三
    十萬元、印表機清潔組之研究開發費用三十五萬元、基隆路房屋租
    金及押金四十四萬元、忠孝東路房屋隻租金及押金三十八萬七千八
    百二十九元、管理費二萬二千六百八十六元、電費六千七百零六元
    及保全費二萬元，總計一百五十萬七千二百二十一元，且破壞公司
    公物，非法將鉑鈾公司專利權過戶於其私人名下，致原告受有損害
    ，其自得請求被告賠償九十八萬零六百元云云。關於原告所稱上開
    訴外人王證能所為之侵權行為，被告並不爭執其真正，惟辯稱上開
    侵權行為與其准許變更登記行為間無因果關係等語。經查，原告指
    摘上情，縱屬真實，其行為人乃王證能，非被告，換言之，被告准
    許變更登記之行為，與原告所受之損害間並無直接因果關係，蓋被
    告准許王證能為變更登記之行為，並不必然導致王證能必然為侵權
    行為之結果，被告准許王證能為變更登記事項之申請，王證能仍有
    可能為合法行為，易言之，施行合法行為或不法行為，其決定權在
    於王證能，非被告，亦非被告所能左右，是以，就因果關係而言，
    顯難認為被告之行為與原告所受之損害間有直接相當因果關係，原
    告就此部分直接相當因果關係亦無法舉證證明，其訴請被告賠償損
    害云云，自無理由，應予駁回。
三、假執行之宣告
    本件原告之訴既經駁回，其假執行之聲請即失所附麗，應併予駁回
    ，一併敘明。
結論：本件原告之訴為無理由，依民事訴訟法第七十八條，判決如主文
。
中　　　華　　　民　　　國　　94　　年 　 12　　月    30  　日
                              民事第二庭法  官　汪漢卿
以上正本係照原本作成
如對本判決上訴，須於判決送達後20日內向本院提出上訴狀
中　　　華　　　民　　　國　　94　　年 　 12　　月    30  　日
                            　　　　　　書記官　許婉如
